【裁判字號】    90,上易,1618
【裁判日期】    901026
【裁判案由】    業務侵占
【裁判全文】
臺灣高等法院高雄分院刑事判決                    九十年度上易字第一六一八號
    上  訴  人
    即  被  告  甲○○
右上訴人因業務侵占案件，不服臺灣屏東地方法院八十九年度易字第一六九○號，中
華民國九十年七月五日第一審判決（起訴案號：臺灣屏東地方法院檢察署八十九年度
偵字第四二二七號）提起上訴，本院判決如左：
    主  文
上訴駁回。
    事  實
一、甲○○係從事代書業務之人，平日亦兼營民間借放款業務，以介紹貸款、設定土
    地登記、收取佣金為生，為從事業務之人。其於民國八十五年八月間，受金主林
    錦鶴委任，以林錦鶴妹林錦鳳名義與乙○○訂立借貸契約，約定將新台幣（下同
    ）三十萬元借予乙○○，並由謝世宗提供土地設定抵押權予林錦鳳，惟乙○○均
    未按時繳交利息，詎甲○○竟基於意圖為自己不法之所有之概括犯意，自八十八
    年四月起至八月止，以收取借款利息之名，先後向乙○○分別收取五萬元、二萬
    元、一萬元、一萬元之利息，將該業務上所持有應交付予林錦鶴之利息變易為所
    有而予侵占入己，未依約將款項交予林錦鶴；嗣於八十九年五月間，因林錦鳳委
    請律師向台灣屏東地方法院提起民事訴訟，乙○○始知甲○○侵占利息之情。
二、案經乙○○訴由台灣屏東地方法院檢察署檢察官偵查起訴。
    理  由
一、訊據上訴人即被告甲○○（下稱被告）不諱言向乙○○以收取利息名義先後收取
    共九萬元之事實，雖矢口否認有何侵占之犯行，辯稱：伊係受林錦鶴之託代為催
    討乙○○之欠款，伊與乙○○他嫂子談好以三十二萬還款且林錦鶴也同意，因林
    錦鶴承諾以六萬元為代催欠款之佣金，故依照一般慣例先扣傭金六萬，伊另有將
    三萬元款項交付予林錦鶴，第一次收取拿五萬時即就先給林錦鶴云云。惟查：
（一）右揭事實業據告訴人乙○○、證人林錦鶴迭於於偵審中指證在卷，又被告於原
      審既不諱言於借款之初即已預扣傭金和代書費用，苟乙○○、林錦鶴確於八十
      八年間經由被告約定以三十二萬還款，則林錦鶴於八十五年實際借出款項二十
      七萬七千五百元（以被告所稱預扣三個月利息二萬二千五計，另代書費四千及
      傭金百分之五即約一萬五千係由乙○○款項中扣除）至八十八年還款三十二萬
      止，其所得利息僅約計年利率百分之五，則林錦鶴於所獲利益甚微之情況下，
      衡情自無承諾以借款額約百分之二十之金額，再充作被告佣金之理，又林錦鶴
      就該借款既已有謝世宗所提供之土地設定抵押權，其債權自有相當之擔保，益
      無再支付高額傭金予被告之理。次查被告於原審亦不諱言：「（問：林錦鶴有
      無說可從利息中扣除？）答：他沒有說，但是我第一次給他三萬元時有跟他說
      我先扣二萬元傭金。後來的二萬、一萬、一萬那三次我就沒有跟他講了」等語
      （原審卷第三十頁），益見被告將上揭款項變易為所有未經乙○○、林錦鶴之
      同意甚明，被告主觀上顯有變易原來持有意思而為不法所有之意思甚明。
 （二）至被告所提出之與林錦鶴之錄音帶及錄音譯文，經原審當庭勘驗錄音帶，勘
       驗結果因雜音過多，無法辨識內容，又該錄音譯文雖載有林錦鶴稱：「你跟
       我收錢都沒有辦事情，.. 你拿錢沒做事情就沒有這樣了，是我去討的」等語
       ，惟質諸證人林錦鶴證稱：「我借的錢都是短期的，所以都沒有給傭金，我
       聽說是借款人要給代書傭金」「我那時急著要出去，我也不知道我講了什麼
       ，至於他問我說當初講傭金部分，實際上我沒有同意，我心理在想就算我有
       同意你也沒有幫我做任何事所以才會反問他」「（問：法官問對譯文第二行
       部分是何意思？）答：我的意思是他處理這件放款事項一定會從借款人得到
       利益，但是都沒有幫我處理好，最後還要我去請律師處理」「（問所謂拿錢
       沒做事是何意思？）答：如我之前講的，代書本來就會幫我們向借款人要求
       還錢」等語，經核與被告不諱言其於借款時既已收取百分之五之傭金相符，
       則證人林錦鶴上揭所言非屬顯無所據，自無從以該錄音譯文為被告有利之認
       定。
       綜上所述，被告所辯要係卸責之詞，自不可採，事證明確，被告犯行堪以認
       定。
二、按被告以代書為業並經營民間借放款業務，為從事業務之人，其經手上揭乙○○
    之借貸事宜，且為他人處理事務，竟將乙○○所交付之上揭款項予以侵占入己，
    核被告所為係犯刑法第三百三十六條第二項之業務侵占罪。其多次業務侵占犯行
    ，時間緊接，犯罪構成要件相同，顯係基於概括犯意反履為之，為連續犯，應以
    一罪論，並加重其刑。
三、原審因而適用刑法第五十六條、第三百三十六條第二項、第七十四條第一款，罰
  金罰鍰提高標準條例第一條前段，並審酌被告未有前前科，已與告訴人乙○○達
    成和解，返還部分款項，犯後否認犯行等一切情狀，量處有期徒刑八月。又被告
    前未曾受有期徒刑以上刑之宣告，事後已與告訴人達成和解，經此刑之宣告後，
    應知警惕而無再犯之虞，原審因認暫不執行其刑為當，予以宣告緩刑三年，用啟
    自新。經核原判決認事用法，均無不合，量刑亦甚妥適，被告上訴意旨，否認犯
    罪，指摘原判決不當，為無理由，應予駁回。
據上論斷，應依刑事訴訟法第三百六十八條，判決如主文。
本案經檢察官董明正到庭執行職務。
中    華    民    國      九十      年       十       月    二十六      日
                              臺灣高等法院高雄分院刑事第八庭
                                  審判長法官  郭雅美
                                        法官  張盛喜
                                        法官  莊飛宗
右正本證明與原本無異。
不得上訴。
                                      書記官  張明賢
中    華    民    國      九十      年       十       月    二十九      日
附錄：本判決論罪科刑法條全文
刑法第三百三十六條第二項：
對於公務上或因公益所持有之物，犯前條第一項之罪者，處一年以上七年以下有期徒
刑，得併科五千元以下罰金。
對於業務上所持有之物，犯前條第一項之罪者，處六月以上五年以下有期徒刑，得併
科三千元以下罰金。
前二項之未遂犯罰之。
                                                                        Ｋ


司法院資訊處製作；財團法人民間司法改革基金會備份。
